【裁判字號】    91,上訴,2808
【裁判日期】    920819
【裁判案由】    貪污治罪條例
【裁判全文】
臺灣高等法院刑事判決                          九十一年度上訴字第二八０八號
    上  訴  人  臺灣新竹地方法院檢察署檢察官
    被      告  甲○○
    選任辯護人  許美麗  律師
                王彩又  律師
                李林盛  律師（未曾到庭）
右上訴人因被告瀆職案件，不服臺灣新竹地方法院九十年度訴字第二五七號，中華民
國九十一年八月九日第一審判決（起訴案號：臺灣新竹地方法院檢察署九十年度偵字
第一九一二、二二八五號）提起上訴，本院判決如左：
    主  文
原判決撤銷。
甲○○依據法令從事公務之人員，對於主管之事務，明知違背法令，直接圖其他私人
不法利益，因而獲得利益，處有期徒刑伍年，褫奪公權肆年。
    事  實
一、甲○○係新竹市政府環境保護局（下稱環保局）局長（已於民國九十年十二月二
    十六日卸任），為依據法令從事公務之人員，負責綜理及職司新竹市環保相關之
    行政業務。甲○○於八十八年十二月十七日所規劃之「新竹市建城一七０年迎新
    系列活動」，包括有萬人掃街、園遊會（資源回收、電動機車宣導等活動）、演
    唱會。其中演唱會係由「財團法人二０二０文教基金會」（下簡稱基金會）主辦
    ，基金會並以新臺幣（下同）一百五十萬元與新竹振道有線電視股份有限公司（
    下稱振道公司）簽訂委辦契約書，由振道公司負責執行及辦理相關工作，所需經
    費來源則由基金會自行向行政院青年輔導委員會（下稱青輔會）、教育部、行政
    院環境保護署（下簡稱環保署）等單位申請補助款；嗣因九二一大地震之故，僅
    獲得環保署補助該基金會演唱會活動經費五十萬元，尚不足一百萬元。經振道公
    司多次向基金會索討一百萬元未成下，乃轉向環保局求償。詎甲○○明知環保局
    並無編列是項演唱會之經費，亦明知環保局預算中各科目間不得相互流用，且環
    保局並非簽訂該演唱會契約之當事人，竟基於圖利基金會之犯意，罔顧上開規定
    ，執意決定由環保局全數負擔，並指示於八十九年一月六日召開協調會，裁示付
    款，同時為規避政府採購法一百萬元必須上網公告之規定，當場與振道公司與會
    代表洪玉釹議價，以支付九十萬元予振道公司結案，所需款項則由甲○○指示（
    一）自環保局第二課挪用(1)水及土壤污染防治業務費五萬元、(2)空氣污染及噪音
    管制業務費挪用五萬元，（二）自第三課挪用(1)環境衛生管理業務費十八萬元、
    (2)資源回收轉專款三十萬元，（三）自垃圾掩埋場項下廢棄物處理業務費挪用三
    十二萬元，共九十萬元後，於八十九年四月三十日支付振道公司，直接圖其他私
    人不法利益，使基金會獲有免除支付振道公司九十萬元債務之利益。嗣經審計部
    台灣省新竹市審計室於八十九年六月間審核認為演唱會活動非環保局辦理，且與
    振道公司雙方無契約關係，無支付價款之義務，單位預算書內並無該項施政計畫
    ，與預算法二十五條、六十二條之規定不合，因此全數剔除，並要求將九十萬元
    追繳歸庫，始知上情。
二、案經法務部調查局新竹市調查站移送台灣新竹地方法院檢察署偵辦。
    理  由
一、訊據被告甲○○固坦認有辦理萬人掃街、園遊會活動，並決定代基金會支付振道
    公司九十萬元作為演唱會價款之事實，惟矢口否認涉有右揭犯行，辯稱：萬人掃
    街、園遊會及演唱會活動均由環保局承辦，但演唱會部分是由環保局第一課將企
    劃書交由基金會後，由他們自己向環保署申請補助，由他們自己發文，因為他們
    有他們自己的作業流程，伊並不是很了解云云。按被告雖主張上開演唱會活動之
    主辦籌劃單位，係環保局並非基金會，基金會係受環保局委託具名向環保署申請
    補助款，實際上整個活動之主辦單位實為環保局，故環保局當然必須支付振道公
    司演唱會經費中央補助不足部分之九十萬元價款。但本院基於下列原因認上開演
    唱會之主辦單位應為基金會並非環保局，且環保局並非前開演唱會契約之當事人
    並無支付演唱會費用之義務：
（一）被告主張基金會向環保署申請補助時所檢附之企劃案中，環保局仍同為主辦單
      位，惟因以基金會之名義出面向行政院環保署提出補助申請，將來之補助款係
      由環保署直接撥給基金會以支應演唱會費用，故由基金會與振道公司簽約，以
      便將來得以向環保署申請及報核補助金，並以向環保署申請經費補助之行文亦
      由環保局代為發文，由申請經費補助之過程，可證明新竹市政府及環保局為主
      辦單位﹔另主張演唱會契約雖由基金會出面與振道公司簽約，惟二者之簽約內
      容為環保局所規劃之企劃案內容，簽約金額為一百五十萬元亦在振道公司在此
      之前報價給環保局之金額之內云云。按被告主張振道公司與基金會訂立之演唱
      會契約內容為環保局所規劃之內容，簽約金額亦在振道公司在此之前報價給環
      保局之金額之內，若果被告所辯為真，則振道公司與基金會簽約前既已向環保
      局報價，環保局承辦相關人員自當知悉演唱會經費僅需一百五十萬元。惟自新
      竹市環保局八十八年八月二十七日致環保署之函文（被告所提上證十三）內容
      觀之，其函文主旨「本市財團法人２０２０文教基金會與本局合辦『風城迎新
      系列活動』乙案，敬請鈞署補助經費新台幣貳百萬元」。依被告所述，基金會
      僅協助具名向環保署申請迎新系列演唱會活動之補助款，基金會並未參與全部
      迎新系列活動，且依基金會與振道公司所簽訂之契約內容可知實際演唱會費用
      亦僅一百五十萬元，乃環保局所發函文竟向環保署稱基金會與該局合辦風城迎
      新系列活動，並請求補助二百萬元，是被告前開所辯之詞顯有不實，無法採信
      。
（二）演唱會當天，節目主持人向在場觀眾表示當天最重要的人物為－「主辦單位二
      ０二０基金會執行長璩美鳳小姐」，另基金會執行長璩美鳳於致詞時亦表示該
      基金會從事一系列環保活動之推動，並非如被告所稱整個活動基金會都沒有插
      手，契約書是基金會為了補助款報核銷的形式上作業而已（見本院九十一年十
      月八日調查筆錄）。
（三）另依據證人即基金會秘書蔡家惠於調查站證稱基金會為了辦理該項活動不僅向
      環保署申請經費補助，也向教育部及青輔會申請經費補助，向三個單位所申請
      之經費補助金額八百二十二萬三千六百元。若果如被告所辯基金會僅係協助環
      保局提供名義向環保署申請經費補助，並非主辦單位，則基金會何以另向非環
      保局所稱欲申請補助單位以外之教育部及青輔會申請經費補助？足見基金會顯
      係基於主辦單位之地位向環保署及教育部、青輔會等單位申請補助。
（四）上開風城迎新演唱會既係由基金會主辦並向青輔會、教育部、環保署等單位申
      請補助款，而由基金會以一百五十萬元與振道公司簽訂委辦契約書，由振道公
      司負責執行及辦理相關工作之事實，復由基金會先後二次支付振道公司共五十
      萬元價款之事實，業經證人洪玉釹即振道公司業務經理與蔡家惠即基金會秘書
      於檢調偵訊時結證明確（見新竹地方法院檢察署八十九年度他字第二三七號卷
      第一二二、一三九頁），復有基金會與振道公司所簽訂之風城演唱會契約書一
      份在卷足憑，可認環保局並非該演唱會契約之當事人。
（五）環保局於八十八年度並無編列任何演唱會預算之事實，亦經環保局會計主任陳
      月香迭於調查及偵訊時證述明確（見前揭調查卷第一０五頁背面、一０七頁背
      面、一一五頁），復有新竹市審計室八十九年六月二十一日（８９）竹事審一
      字第一二七二號審計通知及八十九年八月三十一日（８９）竹市審一字第二二
      七五號函及繳款書各一份在卷可稽，足見環保局在八十八年度確無編列任何籌
      辦演唱會費用之預算。
（六）被告明知環保局預算中各科目間不得相互流用，且環保局在八十八年度並無編
      列演唱會預算，而環保局也非該演唱會契約之當事人，竟仍於八十九年一月六
      日召開協調會裁示支付振道公司九十萬元之事實，除經被告承認，環保局會計
      、法制及政風單位均認環保局非契約當事人，表示反對付款，而經被告召開協
      調會，裁示挪用其他預算項下業務費，支付振道公司九十萬元之事實外，並有
      該協調會會議紀錄一份在卷可證（見前揭偵查卷第七至九頁），堪信為真，可
      認代基金會支付振道公司九十萬元之行為，確係被告一人所決定。
（七）審計部台灣省新竹市審計室於八十九年六月間審核認為演唱會活動非環保局辦
      理，且與振道公司雙方無契約關係，無支付價款之義務，單位預算書內並無該
      項施政計劃，與預算法第二十五條、第六十二條之規定不合，因此全數剔除，
      並要求將九十萬元追繳入庫，而由振道公司於八十九年九月七日將該九十萬元
      價款繳回之事實，亦有上開新竹市審計室八十九年六月二十一日（８９）竹市
      審一字第一二七二號審計通知及八十九年八月三十一日（８９）竹市審字第二
      二七五號函及繳款書各一份在卷可證。
（八）綜上，得以確定基金會確係該演唱會活動之主辦人，且係與振道公司簽訂演唱
      會契約之當事人，依據民事債權債務關係，基金會即負有負擔演唱會費用之義
      務，環保局並非系爭演唱會契約之當事人自無清償演唱會費用之義務，被告為
      環保局長既明知環保局並無編列演唱會之經費，且環保局預算中各科目間不得
      流用，又環保局亦非演唱會契約之當事人，竟罔顧預算法第二十五條、第六十
      二條之規定，仍代基金會支付振道公司九十萬元演唱會價金，足可認定被告主
      觀上顯有圖利基金會之犯意，被告所辯演唱會活動由環保局承辦云云，無非卸
      責之詞，不能相信，本件被告瀆職罪嫌，足堪認定。
二、被告行為後，貪污治罪條例第六條，業經於九十年十一月七日修正公布，修正後
    貪污治罪條例第六條第四款規定，「對於主管或監督之事務，明知違背法令，直
    接或間接圖自己或其他私人不法利益，因而獲得利益者，處五年以上有期徒刑，
    得併科新臺幣三千萬元以下罰金。」其犯罪構成要件較行為時法之規定為嚴（即
    以公務員於執行公務時，對於主管或監督之事務，明知違背法令，除主觀上有圖
    得私人不法利益之意思，容觀上亦須使自己或第三人得到不法利益方構成犯罪）
    ，且其法定刑與舊法之法定刑相同，茲比較新、舊法之結果，新法對於被告並無
    不利，故應適用裁判時之新法。
三、核被告所為，係犯修正後貪污治罪條例第六條第一項第四款之對於主管事務間接
    圖利罪，原審未為詳究，遽為被告無罪之判決，尚有違誤。公訴人上訴意旨執此
    指摘原判決不當，為有理由，應予撤銷改判。爰審酌被告係依據法令從事公務之
    人員，原應依法執行國家預算，注意撙節公帑，詎竟昧於事實，明知違背法令直
    接圖其他私人不法利益，因而獲得利益，惟念被告並無前科、所得並非中飽私囊
    ，且振道公司亦已將九十萬元繳庫，並參酌被告之犯罪動機、目的、手段、方法
    、所生危害、犯罪後態度等一切情狀，量處如主文第二項所示之刑及依法宣告褫
    奪公權四年，以儆效尤。
據上論斷，應依刑事訴訟法第三百六十九條第一項前段、第三百六十四條、第二百九
十九條第一項前段，貪污治罪條例第二條、（修正後）第六條第一項第四款、第十七
條、第十九條，刑法第十一條、第二條第一項前段，判決如主文。
本案經檢察官郭弘佑到庭執行職務。
中      華      民      國    九十二    年      八      月     十九     日
                              臺灣高等法院刑事第十一庭
                                  審判長法  官  楊  照  男
                                        法  官  王  詠  寰
                                        法  官  陳  炳  彰
右正本證明與原本無異。
如不服本判決，應於收受送達後十日內向本院提出上訴書狀，其未敘述上訴之理由者
並得於提起上訴後十日內向本院補提理由書（均須按他造當事人之人數附繕本）。
                                        書記官  沈  秀  容
中      華      民      國    九十二    年      八      月    二十一    日
附錄：本判決論罪科刑法條全文
貪污治罪條例第六條
有下列行為之一者，處五年以上有期徒刑，得併科新臺幣三千萬元以下罰
金：
一  意圖得利，抑留不發職務上應發之財物者。
二  募集款項或徵用土地、財物，從中舞弊者。
三  竊取或侵占職務上持有之非公用私有器材、財物者。
四  對於主管或監督之事務，明知違背法令，直接或間接圖自己或其他私
    人不法利益，因而獲得利益者。
五  對於非主管或監督之事務，明知違背法令，利用職權機會或身分圖自
    己或其他私人不法利益，因而獲得利益者。
前項第一款至第三款之未遂犯罰之。


司法院資訊處製作；財團法人民間司法改革基金會備份。
